【裁判字號】    91,訴,3616
【裁判日期】    920506
【裁判案由】    分割共有物
【裁判全文】
臺灣臺中地方法院民事判決  九十一年度訴字第三六一六號
    原      告    丙○○
    訴訟代理人    李秋瑩律師
    複 代 理人    洪松林律師
    被      告    乙  ○
                  甲  ○
    訴訟代理人    戊○○
                  丁○○
    被      告    乙○合
右當事人間請求分割共有物事件，本院判決如左：
    主      文
兩造共有坐落台中縣大肚鄉○○○段蔗小段第六之一一地號，面積三千一百六十八
平方公尺之土地應分割為如附圖所示之分割方法，即Ａ部分面積七百九十二平方公尺
分歸原告取得；Ｂ部分面積二千三百七十六平方公尺分歸被告各按應有部分三分之一
之比例保持共有。
訴訟費用由被告各負擔四分之一，餘由原告負擔。
    事      實
甲、原告方面：
  壹、聲明：如主文第一項所示。
  貳、陳述：
    一坐落台中縣大肚鄉○○○段蔗小段第六之一一地號，面積三千一百六十八平
      方公尺之土地（下稱系爭土地），由原告於民國八十六年十月十六日因拍賣取
      得，而與被告共有，兩造之應有部分各為四分之一，有土地登記謄本一份為證
      。
    二而系爭土地乃非都市土地中一般農業區土地，並非耕地，無農業發展條例第十
      六條不得分割之限制，亦無因物之使用目的不能分割，兩造間亦未訂有不分割
      之特約，原告自得請求分割。因原告多次請求被告協議分割，被告表示不願分
      割，爰依民法第八百二十三條、第八百二十四條之規定，請求准予裁判分割。
    三又系爭土地上並無建物或農作物，僅有兩個被告祖先之墳墓，係位在如附圖所
      示之Ｂ部分。原告既非被告家族之成員，自無分擔其祖先墓地之義務。且依原
      告之分割方案，北側有一條產業道路，兩造均有通路可資出入，爰請判決如訴
      之聲明所示。
  參、證據：提出地籍圖謄本、土地登記謄本各一份為證；並聲請勘測現場。
乙、被告方面：
  壹、聲明：請求駁回原告之訴。
  貳、陳述：被告同意分割，但系爭土地之西南方係被告家族之墓地，其先父有交待
      該墓地要由其兄弟四人平均分擔，但因其兄弟林雄之應有部分被法院拍賣而由
      原告拍定取得，故原告仍應承擔林雄所應分擔系爭墓地之部分。被告希望能將
      系爭墓地劃出，由兩造保持共有，其餘土地再辦理分割。至於就其餘土地其所
      分得土地之位置為何，及其三人是否要保持共有，則均無意見。
    理      由
一、本件原告主張系爭土地，面積為三千一百六十八平方公尺，為兩造所共有，兩造
    之應有部分各四分之一，兩造間並無不能分割之特約，又未能協議分割等情，業
    據提出地籍圖謄本及土地登記謄本各一份為證，復為被告所不爭執，堪信為真正
    。
二、按各共有人得隨時請求分割共有物。但因物之使用目的不能分割或契約訂有不分
    割之期限者，不在此限，民法第八百二十三條第一項定有明文。本件系爭土地已
    經台中縣政府八九府地用字第二○五九九九號非都市土地使用分區調整公告確定
    ，有系爭土地登記謄本一份可憑。是系爭土地係非都市土地中一般農業區土地，
    並非農業發展條例第三條第一項第十一款第一目所規定之耕地，自無同條例第十
    六條不得分割之限制，系爭土地既無不能分割之情事，且兩造間未訂有不分割之
    特約，亦未達成分割之協議，已如前述，是原告請求裁判分割系爭土地，應予准
    許。
三、查兩造共有之系爭土地為非都市土地中一般農業區地目旱之土地，其上僅於西南
    側即於如附圖所示Ｂ部分有被告家族之墳墓兩個，此外並無建物或農作物等情，
    業經本院至現場履勘並囑託台中縣清水地政事務所人員測量屬實，有本院所製作
    之勘驗筆錄及台中縣清水地政事務所九十二年二月十二日清地測字第○九二○○
    一一四二○○號函暨所附鑑定圖各一份附卷可稽，復為兩造所不爭執，應堪認定
    。惟被告辯稱：系爭土地之西南方係被告家族之墓地，其先父有交待該墓地要由
    其兄弟四人平均分擔，但因其兄弟林雄之應有部分被法院拍賣而由原告拍定取得
    ，故原告仍應承擔林雄所應分擔系爭墓地之部分，被告希望能將系爭墓地劃出，
    由兩造保持共有，其餘土地再辦理分割等語，然為原告所否認，並稱：原告並非
    被告家族之成員，自無分擔其祖先墓地之義務等語。經查：原告主張係因法院拍
    賣而拍定系爭土地之應有部分，並非被告家族之成員乙節，為被告所不爭執，應
    可採信。故縱使被告之父親於生前有交待應就系爭土地之西南側劃出一塊墓地，
    由其兄弟四人平均分擔，然被告父親之該項遺言既非法院之拍賣條件之一，原告
    即不受拘束。是被告所辯原告應承擔其兄弟林雄所應分擔系爭墓地之部分云云，
    顯屬無據，難以採憑。
四、再者，本件原告請求原物分割，並為被告所不爭執，而系爭土地依原物分割，並
    無困難，自以原物分割為宜。而原物分割應審酌共有人之應有部分比例，各共有
    人之意願，共有人所分得之土地能否適當之利用，各共有人間有無符合公平之原
    則，及整體共有人之經濟利益等因素為通盤之考量，以求得最合理之分割方法。
    本院參酌原告所提出之分割方案及系爭土地目前之使用現狀，且如附圖所示Ａ、
    Ｂ部分均面臨同一條產業道路，通行無虞；又被告亦表示除系爭墓地應由兩造平
    均分擔外，就其餘土地其所分得土地之位置為何，及其三人是否要保持共有，均
    無意見乙節，而系爭墓地不應由原告與被告平均分擔，前已敘明，且被告亦未提
    出其他分割方案，是認依附圖所示方法分割應能符合共有人之利益。從而，原告
    訴請依如附圖所示之方法分割，符合社會經濟利益，並無不合理之處，爰依法判
    決如主文所示。
五、又查，系爭土地經本院囑託台中縣清水地政事務所測量結果，系爭土地依地籍圖
    計算面積為三千一百六十八平方公尺，與系爭土地登記簿所登記之面積不符，而
    兩造對此實地測量結果並無爭議，自應以台中縣清水地政事務所測量結果之面積
    為準。此既係純技術引起原測量錯誤，依現行土地登記規則第一百三十四條、地
    籍測量實施規則第二百三十二條之規定，宜由地政機關另為更正，亦予敘明。
六、末按分割共有物事件本質上並無訟爭性，兩造本可互換地位，由任一共有人起訴
    請求分割，均無不可，故勝訴當事人之訴訟行為，自非為伸張或防衛權利所必要
    者，訴訟費用宜由各當事人依應有部分比例分擔，亦予敘明。
七、據上論結，原告之訴為有理由，依民事訴訟法第七十八條、第八十一條第一款、
    第八十五條第一項但書，判決如主文。
中      華      民      國    九十二    年      五      月      六      日
                                    臺灣臺中地方法院民事第四庭
~B法      官  許秀芬
右為正本係照原本作成
如不服本判決，應於判決送達後二十日內，向本院提出上訴狀。
中      華      民      國    九十二    年      五      月      六      日
~B法院書記官


司法院資訊處製作；財團法人民間司法改革基金會備份。
